臺灣高等法院刑事判決　　　　　 94年度重上更(三)字第155號
上　訴　人
即　被　告　甲○○
　　　　　　乙○○○
共　　　同
選任辯護人　林亦書律師
上列上訴人等因違反貪污治罪條例案件，不服臺灣桃園地方法院
91年度訴字第1895號，中華民國92年12月17日第一審判決（起訴
案號：臺灣桃園地方法院檢察署91年度偵字第 21819號），提起
上訴，經判決後，由最高法院第三次發回更審，本院判決如下：
    主  文
原判決撤銷。
甲○○共同連續與受公務機關委託承辦公務之人，侵占公有財物
，處有期徒刑拾壹年，褫奪公權伍年。侵占所得公糧稻米壹佰壹
拾貳萬仟伍佰肆拾壹公斤應予連帶追繳，並發還行政院農業委
員會北區糧食管理處，如全部或一部無法追繳時，應追徵其價額
，或以其財產抵償之。
乙○○○共同連續受公務機關委託承辦公務之人，侵占公有財物
，處有期徒刑陸年，褫奪公權肆年。侵占所得公糧稻米壹佰壹拾
貳萬仟伍佰肆拾壹公斤應予連帶追繳，並發還行政院農業委員
會北區糧食管理處，如全部或一部無法追繳時，應追徵其價額，
或以其財產抵償之。
    事  實
一、甲○○前因偽造文書案件，本法院判處有期徒刑4月，緩刑3
    年確定。乙○○○（甲○○配偶）係桃園縣大園鄉埔心村97
    之11號萬樺碾米廠登記負責人，甲○○為該碾米廠實際負責
    人。民國76年間，乙○○○以萬樺碾米廠名義與行政院農業
    委員會北區糧食管理處（下稱北區糧管處）簽訂委託辦理公
    糧稻米經收保管加工撥付業務合約（經收保管為稻穀，稻穀
    加工去稻殼成為稻米，於本件以合約名稱，稱為公糧稻米）
    ，負責公糧稻米之經收，及收購稻米價款之代發、保管、加
    工撥付等業務，為受公務機關委託承辦公務之人。嗣於89年
    間，甲○○、乙○○○因積欠約新台幣6000萬元債務，二人
    即謀議侵占公糧稻米盜賣還債，並共同基於意圖為自己不法
    所有之概括犯意，利用萬樺碾米廠受北區糧管處委託承辦公
    糧稻米業務經收保管之機會，自90年11月起至91年 4月間止
    ，連續將經收保管之89年第 2期、90年第1期、第2期公糧稻
    米拆封散裝後，推由甲○○出面，以每100台斤1000元至105
    0 元不等價格，出售予不知情盛裕碾米廠、三合興碾米廠、
    果林碾米廠、明發碾米廠、皇鳳碾米廠、興榮碾米廠等糧商
    。共計侵占公糧稻米112萬3541公斤（89年第2期稻穀計36萬
    8766公斤，90年第1期稻穀計52萬0098公斤，90年第2期稻穀
    為23萬4677公斤），乙○○○則在碾米廠負責招待客人、核
    算款項或收款。而盛裕碾米廠等人將前述稻米款項，或以現
    金交甲○○、乙○○○；或匯入甲○○設於桃園縣大園鄉農
    會由乙○○○保管之0000000000號帳戶內。乙○○○、甲○
    ○夫妻以此方式，共獲得約1872萬5683元至1966萬1967元間
    之不法利益。嗣於91年 4月24日，北區糧管處派政風室人員
    前往萬樺碾米廠稽查，發覺公糧短缺，乃轉請法務部調查局
    桃園縣調查站（下稱桃園縣調站）偵查，而甲○○、乙○○
    ○於有偵查權人不知其犯行前，於同年月25日向桃園縣調站
    自首犯行，惟迄未自動繳交犯罪所得全部財物。
二、案經桃園縣調站移送臺灣桃園地方法院檢察署檢察官偵查起
    訴。
    理  由
一、訊據上訴人即被告甲○○固坦承上開侵占公糧稻米之犯行，
    惟矢口否認有與上訴人即被告乙○○○共同侵占之事實，辯
    稱：乙○○○只是掛名萬樺碾米廠負責人，並未參與，也不
    知情，在調查站所言不實在等語。被告乙○○○亦矢口否認
    有侵占犯行，辯稱：只是萬樺碾米廠之登記負責人，實際業
    務都是由甲○○負責，侵占盜賣公糧都是甲○○所為。在調
    查站承認參與盜賣，係為使甲○○脫罪等語。被告 2人辯護
    人辯護意旨略以：被告 2人於調查站所為自白矛盾，且與證
    人游文英、徐加政、楊見成、陳志平、楊木山等人證述情節
    不符，應無證據能力。被告乙○○○係自行認罪，同意接受
    裁判，由政風室轉調查站，而甲○○則主動到調查站自首，
    被告 2人符合自首條件。又依萬樺碾米廠與北區糧管處簽訂
    之委託辦理公糧稻米經收保管加工撥付業務合約，萬樺碾米
    廠僅依北區糧管處指示，保管或加工公糧，並未直接影響農
    民之權利義務，無涉於公權力之行使；合約第32條至第35條
    規定，萬樺碾米廠及乙○○○必須提供足額之物保及人保，
    與一般承辦公務、業務之公務員無須提供擔保不同；綜合合
    約之目的、整體特徵，及糧食管理法第 8條、糧食管理法施
    行細則第10條等立法意旨，萬樺碾米廠、乙○○○僅係北區
    糧管處之助手，並未因此獲得授權行使公權力，雙方所簽契
    約，係私法上之委託契約，乙○○○並非受委託行使公權力
    之人，乙○○○及甲○○所為，應僅成立刑法業務侵占罪，
    不構成貪污治罪條例之侵占公有財物罪等語。
二、查被告乙○○○係桃園縣大園鄉埔心村97之11號萬樺碾米廠
    之登記負責人（卷附營利事業登記資料），被告甲○○為該
    碾米廠之實際負責人等情，業據被告 2人供明在卷（見上訴
    卷第62頁、他字第1630號卷第33頁、第39頁）。於76年間，
    被告乙○○○以萬樺碾米廠名義與北區糧管處簽訂委託辦理
    公糧稻米經收保管加工撥付業務合約，負責公糧稻米之經收
    ，以及收購稻穀價款之代發、保管、加工撥付等業務，有公
    糧稻米經收保管加工撥付業務合約書在卷可憑（見第1630號
    卷第 6頁）。而依據公糧稻米經收保管加工撥付業務合約所
    記載立約目的為：「委託辦理公糧稻米之經收、保管、加工
    、撥付等業務」，該合約第31條約定：「乙方承辦公糧稻米
    業務，係以受公務機關委託承辦公務之人身分辦理」，足認
    被告乙○○○係受公務機關北區糧管處委託辦理上開業務，
    為受公務機關委託承辦公務之人。
三、被告乙○○○負責之萬樺碾米廠，係利用受北區糧管處委託
    承辦公糧稻米業務經收保管機會，自90年11月起至91年 4月
    間止，連續將經收保管之89年第 2期、90年第1期、第2期公
    糧稻米拆封散裝後，推由甲○○出面，以每 100台斤1000元
    至1050元不等價格，出售不知情之盛裕碾米廠、三合興碾米
    廠、果林碾米廠、明發碾米廠、皇鳳碾米廠、興榮碾米廠等
    糧商。共計侵占公糧稻米112萬3541公斤（89年第2期稻穀計
    36 萬8766公斤，90年第1期稻穀計52萬0098公斤，90年第 2
    期稻穀為23萬4677公斤），共獲得約00000000元至00000000
    元間之不法利益（即以1000元及1050元乘上開稻穀以每百台
    斤計之數量而得）等情，為被告甲○○坦承不諱，復有北區
    糧管處91年 5月8日農北糧政字第913602303號函暨所附切結
    書；桃園縣大園鄉農會91年 5月6日桃大農信字第304號函暨
    所附被告甲○○存款往來明細；公糧稻米經收保管加工撥付
    業務合約書；游文英、徐加政、楊見成、陳志平與萬樺碾米
    廠之交易資料各一份、查獲現場照片八張附卷可稽（見第16
    30號偵查卷第65頁、第100頁至第102頁、第 6頁至第24頁、
    第71頁、第77頁至第78頁、第84頁、第90頁、第31頁），並
    經證人即萬樺碾米廠之下游商家游文英（皇鳳碾米廠）、徐
    加政（明發碾米廠）、楊見成（興榮碾米廠）、陳志平（盛
    裕碾米廠）、及楊木山（果林碾米廠）等人在原審分別證述
    屬實（見原審卷第110頁至第113頁、第113頁至第116頁、第
    116頁至第119頁、第119頁至第121頁、第121頁至第123頁）
    ，此部份事實堪以認定。
四、雖被告乙○○○否認有共同侵占犯行，並稱調查局及偵查中
    自白犯罪係為甲○○脫罪，所為陳述不實，被告甲○○亦稱
    本案全係一人所為。惟查：
（一）被告乙○○○於桃園縣調站先後供稱：「我因為家中經濟
      發生困難，周轉不靈，故在90年11月間即開始私自盜賣公
      糧，我欲盜賣前曾與我先生商量此事，他說這是違法的。
      後來我缺錢周轉時，就出售一部份公糧，所以是從89年間
      開始就接續為之。而因為盜賣的公糧超過 800公噸，數量
      龐大，為免遭糧食管理處人員發覺，所以我在將公糧搬開
      出售的同時，即由我先生自行購買鋼材後，親自燒製熔接
      製成鐵架，並在上方釘木板，再以稻穀包及 1包包內裝稻
      殼之PP袋覆蓋在鐵架外側，以維持稻穀堆外觀的完整，避
      免被人發現（見他字卷第33頁至第34頁、第39頁至第42頁
      ）。被告甲○○於桃園縣調站供稱：萬樺碾米廠．．．．
      ，我因於80、81年間，買賣房地產與買主發生糾紛，被欠
      6千餘萬元，因而．．．侵占89年第2期及90年第1、2期稻
      作．．詳細數量要問我太太，萬樺碾米廠是以鋼製大型框
      架．．．．藉以逃避糧管處人員稽查發覺。鋼架是我本人
      製作。我僅知道以販售當時市價出售，大約賣 800餘噸，
      我實在是因為被朋友積欠過多債務，致無法承受，才會出
      此下策盜賣公糧，希望法律給我最輕處斷等語（見他字卷
      第46頁至第48頁）。依被告 2人於調查站所供，被告乙○
      ○○雖自承為本件盜賣公糧之人，然亦指稱事前曾與被告
      甲○○商量，被告甲○○並有製作鋼架掩飾犯行；被告甲
      ○○則坦承有製作鋼架之事，並自承因負債六千餘萬元，
      始為盜賣公糧之行為。而被告乙○○○及至偵查中仍供稱
      ：我先生知道，因我先生回來會幫我等語（見他字卷第11
      1 頁）被告甲○○當庭在場亦未表示異議。被告乙○○○
      於調查局及偵查中並無單獨承擔刑責，僅係將被告甲○○
      涉案情節減為「事前知情、製作鋼架及單純幫忙」而已；
      被告甲○○亦未否認有參與部份犯行。再被告乙○○○於
      92年 2月26日原審訊問時供稱係一人所為，並稱鋼架非被
      告甲○○訂製；被告甲○○亦稱事前毫不知情。及至92年
      7 月31日原審訊問時，經法官提示證人陳志平、楊木山、
      徐加政、楊見成及游文英等人證詞後，被告甲○○又改稱
      自始即係一人所為; 被告乙○○○則完全否認有盜賣公糧
      之事，僅係偶有記帳，並曾於被告甲○○製作鐵架時，加
      以勸阻（見原審卷第55頁）。設被告乙○○○自始均未參
      與，並為使被告甲○○脫罪，乃事前協議自行承擔罪責，
      被告乙○○○豈會於調查局、偵查中指稱被告甲○○亦有
      「製作鐵架」、「事前商量、知情、回家時會幫忙」等涉
      案情節，及至原審提示證人陳志平、楊木山、徐加政、楊
      見成及游文英等人證詞後，因彼等均稱係與被告甲○○交
      易，始改稱係被告甲○○一人所為？足見被告乙○○○應
      有共同參與犯案，僅係於調查局及偵查中為減輕被告甲○
      ○涉案程度之供述而已。
（二）證人游文英於原審證稱：乙○○○在碾米廠招待客人，在
      辦公室記帳，現金交給甲○○，甲○○會請乙○○○算款
      項是否相符，我有時也交錢給乙○○○等語（見原審卷第
      111頁至第113頁）。已見出面與糧商接洽為被告甲○○，
      ；被告乙○○○亦有參與收款。雖證人游文英於本院前審
      證稱：我有看到乙○○○在寫東西，我也不知道她是否在
      記帳等語（見更一審卷第43頁）。然證人游文英於原審已
      明確證稱被告乙○○○在碾米廠招待客人及記帳，並有協
      助被告甲○○收款之事，以證人游文英與被告素無怨隙，
      自無虛構事實之必要，所稱自屬可信。且證人游文英於本
      院前審經法官訊問「在偵訊、原審時，你曾經陳述也有將
      錢交給乙○○○，有何意見陳述？」亦未否認原審所稱不
      實，並答稱：有時，我有去他那裏坐，乙○○○也有在那
      裏招待客人；而於法官接續訊問「是否乙○○○也有在裏
      面記帳？始答稱「我有看到乙○○○在寫東西，我也不知
      道她是否在記帳」（見更一審卷第42頁）。足見證人游文
      英於本院前審所稱「不知被告乙○○○是否在場記帳」，
      應係時間久遠，或礙於情面所致。自不得據以指稱證人游
      文英於原審結證之正確性，亦無從為有利於被告乙○○○
      之證據。況依卷附皇鳳碾米廠交易資料，證人游文英曾 1
      次付現金 120餘萬元購買稻米，經本院前審訊問被告甲○
      ○，被告甲○○或不予回答，或稱沒有印象（見更一審卷
      第45頁、第47頁）。而該筆款項非小，依常情判斷，若有
      經手，被告甲○○當無忘記之理？益見證人游文英證稱：
      我有時也交錢給乙○○○等語，應屬實情。
（三）上開向萬樺碾米廠購買糧食之部分款項，確實匯入被告甲
      ○○之桃園縣大園鄉農會0000000000號帳戶，有該農會91
      年5月6日桃大農信字第 304號函暨所附被告甲○○存款往
      來明細、帳戶往來明細在卷可稽（見他字卷第1630號卷第
      100頁至第102頁），而被告乙○○○亦於原審供稱：甲○
      ○大園鄉農會帳戶，都是我在用的等語（見原審卷第20頁
      ），該帳戶既為被告乙○○○使用，若被告乙○○○並未
      參與盜賣，該等盜賣所得如何進出該帳戶？且被告乙○○
      ○在桃園縣調站詢問時，對自己與被告甲○○之負債狀況
      、出售公糧對象，及由甲○○購買材料製作鐵架支撐外圍
      稻穀掩飾公糧短少等犯罪私密事實，均能明確陳述，亦足
      以佐證被告乙○○○熟悉內情，並有參與其事。
（四）被告 2人於本院更二審改稱：甲○○大園鄉農會帳戶，都
      是甲○○在用，乙○○○未使用等語（見更二審卷第五一
      頁，第五四頁）。然被告乙○○○於原審坦承：甲○○大
      園鄉農會帳戶，都是我在用的等語。以該使用帳戶之單純
      事實，被告2人竟然先後供詞不一，顯見被告2人上開說辭
      ，係為被告乙○○○脫免罪行，不足採信。
（五）本件用以掩藏盜賣稻米之鐵架，為被告甲○○自行購買鐵
      材燒製，已據被告 2人於調查局一致陳明（同上卷第三五
      頁、第四七頁反面）。而該鐵架高大超過貨車長度與二倍
      以上之高度（同上卷第三一頁相片），則於搬運稻米掩藏
      時，顯非被告甲○○或被告乙○○○一人之力所能完成。
      再查獲時僅被告乙○○○一人在場指認（同上卷第三一頁
      相片），亦足證被告乙○○○應有參與。況被告二人為夫
      妻關係，平日同財共居，住家與穀倉同在一處，為被告 2
      人自承無誤，且萬樺碾米廠復未僱用專門記帳人員，被告
      乙○○○亦自承負責記帳，被告 2人對於盜賣公糧自有相
      互協力。尤以證人即糧管處之蕭石定證稱：大部分係被告
      乙○○○在家；歷次去現場稽查，多由被告乙○○○在辦
      公室，並且帶去穀倉，夫妻總有一個人在場，稽查後由乙
      ○○○取印章蓋，大部分都看到一個工人，辦公室由乙○
      ○○負責，電話由乙○○○接聽，與乙○○○討論契約、
      檢驗、稻穀檢驗結果，在現場取樣稽查時候，甲○○、乙
      ○○○兩人在場機會差不多均等，使用米刺取樣，與負責
      人乙○○○討論，如她不了解，會叫甲○○說明，契約細
      節都找乙○○○討論。乙○○○有送過報表等語（見更一
      審卷第一百至一百零五頁），被告 2人既共同處理本件契
      約各項事務以及公糧稻米稽查事宜，自均能得知公糧稻米
      盜賣情形。
（六）綜上所述，被告乙○○○與被告甲○○係夫妻關係，平日
      同財共居，住家與穀倉同在一處，並與被告甲○○共同處
      理本件契約各項事務及公糧稻米稽查事宜，自能得知公糧
      稻米盜賣情形。且被告乙○○○亦在萬樺碾米廠辦公室招
    　待客人及記帳，復有收受盜賣公糧所得之現金，同時以自
      身保管之被告甲○○設於農會帳戶供盜賣公糧款項進出之
      用，顯見被告乙○○○對於本件犯行，與被告甲○○應有
      共同犯意聯絡及行為分擔無疑。被告 2人辯稱本件全係被
      告甲○○一人所為，委無可採。
（七）至證人游文英、徐加政、楊見成、陳志平、楊木山等人雖
      均於原審證稱：出面販售糧食者係甲○○，沒有和乙○○
      ○交易過等語（見原審卷第 111頁、第114頁、第117頁、
      第120頁、第122頁）。然被告乙○○○既與被告甲○○事
      前即有犯意聯絡，並於被告甲○○盜賣公糧予游文英等人
      時，或在場招待、記帳，或收受現金，縱非出面與游文英
      等人接洽，亦屬共同正犯。
五、依據被告乙○○○與北區糧管處所簽之公糧稻米經收保管加
    工撥付業務合約（他字卷第六頁以下），規定立約目的為：
    「委託辦理公糧稻米之經收、保管、加工、撥付等業務」；
    第三十一條約定：「乙方（萬樺碾米廠即乙○○○）承辦公
    糧稻米業務，係以受公務機關委託承辦公務之人身分辦理」
    ，足認被告乙○○○係受公務機關北區糧管處委託辦理上開
    業務。而上開公糧稻米業務，依糧食管理法第二條、行政院
    農業委員會各區糧食管理處暫行組織規程第三條等規定，係
    專屬於行政機關之業務，為國家基於統治主體所為之行政行
    為，應為糧管處公權力範圍內之公務無疑。且觀諸該合約第
    六條第一項約定：「乙方經收公糧稻穀，以當期農民自產，
    並經中央主管機關命名推廣之稻及稻品種為限，其驗收之標
    準如下．．．．．．」，第九條約定：「乙方對於甲方匯撥
    之收購資金，應在當地農會信用部開設『行政院農業委員會
    北區糧管處委託工廠收購公糧稻穀資金專戶（乙存）』寄存
    ，其利息歸屬甲方」，第十二條約定：「乙方收到甲方匯撥
    之收購資金，應用於該項業務」。足見萬樺碾米廠被告乙○
    ○○辦理公糧稻米之經收業務，有驗收審核之權，並非單純
    受行政機關指示，協助處理行政事務之助手。而保管公糧係
    經收公糧之附屬業務，性質上應整體觀察，認定為公權力之
    行使，不能任意切割一部份，認屬私法上之委任關係，且本
    院前審向行政院農業委員會函查該合約業務範圍，亦據函覆
    係依據糧食管理法第四條第三款規定處理，委託倉庫並領取
    各項費用，有該會函在卷可查（見更一審卷第一二五至一二
    七頁），足徵被告乙○○○確實係受公務機關委託承辦公務
    ，而非所辯之業務上侵占，是辯護意旨所稱：「被告等所為
    ，僅應構成刑法上之業務侵占罪」等語，即不足採。
六、證人即農糧署北區分署政風室主任方德勇證稱：我接到通報
    說碾米廠公糧短少，沒說是誰做此事，所以當初打電話給調
    查站，是說我們委託的公糧短少，只說是萬樺碾米廠短少，
    我不知負責人是誰，所以電話中也沒說是誰侵占公糧等語（
    見更二審卷第二八至二九頁），核與證人即調查員萬國銘證
    稱：最初接到報案電話的人是我，但沒做電話紀錄，直接報
    到局裡，電話中，並沒說誰侵占公糧，只說碾米廠，當時也
    不知碾米廠負責人是誰，不知是誰做的等語（同上卷第二九
    頁），證人即桃園縣調站承辦人李世鈞於本院前審亦證稱：
    「當初北糧處的人員與我們的同事萬國銘通電話，經過萬國
    銘陳報副主任之後，由副主任向主任陳報，主任從二樓辦公
    室到三樓我的辦公室，要我負責此事，他告訴我們大園的某
    碾米廠有涉嫌盜賣公糧的案子，．．我的認知是大園某碾米
    廠有盜賣公糧的事情發生，至於確實涉嫌的事實，我們不清
    楚」（見更一審卷第一○○頁）。且桃園縣調站函載：本案
    係由北區糧管處於91年四月二十五日下午二時許，以電話通
    知本站謂該處公糧委託之倉庫「萬樺碾米廠」，經稽查發現
    公糧虧短。．．甲○○、乙○○○於91年 4月25日「主動」
    前來本站說明（見更一審卷第93至94頁）。顯見本件有偵查
    權之人，並不知被告二人涉案，按刑法第六十二條之所謂發
    覺，係指該管公務員已知犯罪事實並知犯罪人之為何人而言
    ，至被害人以及被害人以外之人知悉其事並知其人，而該管
    公務員猶未知之者，仍不能不認為合於該條所謂未發覺之規
    定。縱有偵查犯罪職權之公務員知有犯罪事實，而尚不知犯
    罪人為何人者，仍屬之。且被告在犯罪未發覺之前，向該管
    公務員告知其犯罪，而不逃避接受裁判，即與刑法第六十二
    條規定之自首條件相符，不以言明自首並願受裁判為必要。
    即或自首後，嗣後又為與其初供不一致之陳述，甚至否認其
    有過失或犯罪，仍不能動搖其自首之效力，蓋依刑事訴訟法
    ，殊不能期待被告自己證明其犯罪（最高法院73年度台上字
    第 629號判決意旨參照），而自首減刑之設，在期犯罪事實
    之早日發覺，藉省偵查之勞費而免累及無辜，故自首以告知
    犯罪事實為已足，不以與事實真象完全符合為必要（最高法
    院83年度台上字第2176號判決意旨參照），是被告 2人於有
    犯罪偵查權人尚未知悉本件犯人之前，主動向桃園縣調站告
    知犯罪，雖部份事實，與本院認定者不同，而被告乙○○○
    於審判時復否認犯行，被告甲○○於審理時又與初供不一致
    ，惟依上開說明，仍無礙於被告 2人符合自首之規定。至證
    人即政風室人員方巨台固稱：不是被告主動告知，是我們發
    現，他們還不承認等語（見更一審卷第 108頁），然依政風
    機構人員設置條例第五條第三款規定：政風機構掌理關於本
    機關員工貪瀆不法之預防、發掘及處理檢舉事項。而政風機
    構受理檢舉案件，涉有刑責者，移送檢察機關或司法調查機
    關依法處理，政風機構人員設置條例施行細則第6條第3款第
    3 目亦定有明文。且全國政風業務之主管機關為法務部；職
    司犯罪偵查之機關即檢察官，對之並無指揮、監督或命令之
    權，各該機構人員就犯罪偵查亦未規定有何權責。是綜合上
    開相關法規規定，政風機構之職掌，並未包括犯罪之偵查。
    政風機構人員即非有偵查訴追犯罪職權之公務員，因此，證
    人方巨台之說詞，尚不能據為否認被告 2人符合自首規定。
    被告辯護人指稱：被告 2人自首，堪以採信（惟尚與貪污治
    罪條例第八條自首減輕刑責之規定不符，詳如後述）。
七、被告辯護人另稱：被告甲○○、乙○○○二人所供矛盾，並
    與證人所述不合，而無證據能力。惟被告自白與事實相符部
    份，即得採為證據。並非一有部份與事實不符，即認被告自
    白全無可採。本件被告 2人於調查局、偵查及原審所供，固
    有矛盾，並有部份與證人所述不符。本件被告乙○○○、甲
    ○○各次所供，或欲使被告甲○○減輕涉案情節，或圖由 1
    人擔負刑責之情，而為前後不一之陳述，並與事實不符部份
    ，固不得為被告 2人論罪之證據。惟被告乙○○○於調查局
    供稱「為免遭糧食管理處人員發覺盜賣公糧，由被告甲○○
    製成鐵架，．．．維持稻穀堆外觀的完整」；被告甲○○於
    調查局供稱「有製作鋼架之事，因負債 6千餘萬元，始為盜
    賣公糧之行為」；被告乙○○○於原審坦承「有記帳」；及
    被告甲○○自承有本件盜賣公糧犯行等情，均與事實相符，
    自得為被告等不利之證據。至證人皇鳳碾米廠游文英、明發
    碾米廠徐加政、興榮碾米廠楊見成、盛裕碾米廠陳志平、果
    林碾米廠楊木山等人，分別在法院具結陳述，自有證據能力
    。辯護人此部份所指，尚有誤會。
八、綜上所述，被告2人所辯圖由被告1人獨自承擔刑責，或被告
    乙○○○所供圖減被告甲○○刑責，致有前後不一致陳述之
    詞，均不足採信，本件係屬被告 2人共謀並共同為之無疑，
    事證明確，被告等犯行均堪認定。
九、萬樺碾米廠即被告乙○○○受北區糧管處委託，辦理公糧稻
    米之經收，以及收購稻穀價款之代發、保管等業務，依貪污
    治罪條例第 2條後段規定，應依該條例處斷。被告甲○○與
    被告乙○○○共犯侵占公有財物之罪行，依上開條例第 3條
    規定，亦應依該條例處斷。核被告乙○○○、甲○○所為，
    均係犯貪污治罪條例第 4條第1項第1款之侵占公有財物罪。
    被告乙○○○與甲○○謀議共同侵占公糧之稻米，雖由甲○
    ○出面出售，惟被告乙○○○既有參與收款、記帳、招待客
    人等行為，自有分擔本件侵占犯行，被告 2人顯有犯意聯絡
    及行為分擔，應屬共同正犯，並非同謀共同正犯（最高法院
    發回更審要旨參照）。被告 2人多次侵占公有財物之犯行，
    時間緊接，犯罪構成要件相同，顯係基於概括犯意為之，為
    連續犯，依刑法第56條規定以 1罪論，並就法定本刑無期徒
    刑以外部分加重其刑。被告 2人雖於有偵查權人發覺犯罪前
    ，自首犯行，然並未繳交全部犯罪所得，而北區糧管處雖已
    查封被告及保證人財產追償，然究非被告 2人自動繳出犯罪
    所得。而貪污治罪條例第8條第1項為刑法第62條前段自首之
    特別規定，自應優先適用，雖於有偵查犯罪職權之公務員未
    發覺其犯罪前自首，且受裁判，但未自動繳交其犯罪所得全
    部財物，自不得依自首規定減輕其刑（最高法院90年度台上
    字第5896號判決意旨參照）。被告 2人尚不符貪污治罪條例
    第 8條規定減輕其刑規定。惟被告乙○○○僅小學畢業，知
    識不豐，因其積欠鉅額債務及夫妻之情，隨同其夫犯罪，終
    致釀成大錯，科以法定最輕本刑有期徒刑10年，猶嫌過重，
    自屬情輕而法重，情狀尚可憫恕，爰依刑法第59條規定減輕
    其刑，並先加後減之。
十、原審以事證明確，對被告 2人論罪科刑，固非無見，惟查（
    一）糧食管理法第 3條規定：「本法所稱糧食，係指稻米、
    小麥、麵粉與經主管機關公告管理之雜糧及米食製品」，該
    法第4條第2款則規定：「公糧」是指政府所有之糧食。原判
    決認定被告等侵占之公糧為稻米，惟於主文欄僅諭知應予追
    繳、發還之物為「公糧」，未明白記載為稻米。（二）原判
    決事實欄記載被告乙○○○與甲○○謀議共同侵占公糧之稻
    米，而推由甲○○出面出售等情，亦即認定乙○○○為同謀
    共同正犯，未分擔實施侵占公糧之犯行，惟理由欄又說明乙
    ○○○有行為分擔，事實認定與理由說明不盡相符。（三）
    貪污治罪條例第10條關於犯該條例第4條至第6條之罪者，其
    所得財物應予追繳、追徵、沒收等之規定，於共同犯罪所得
    之財物，其沒收追徵等均應諭知連帶追繳、追徵、沒收。原
    判決就此未諭知應「連帶」追繳、追徵。均有未洽，被告甲
    ○○上訴意旨，認原判決量刑過重，並有自首，就原審適法
    範圍裁量權之行使為爭執，被告乙○○○上訴意旨，仍執前
    詞，否認犯罪，雖無理由，然原判決既有上開可議，自應由
    本院撤銷改判。爰審酌被告乙○○○並無不良素行，被告甲
    ○○因偽造文書案件，在緩刑期中，有被告全國前案紀錄表
    在卷可稽。同時參酌被告等犯罪之動機、手段，及犯後態度
    、共計侵占公糧稻米 112萬3千5百41公斤，迄今未賠償等一
    切情狀，分別量處被告甲○○有期徒刑11年，並宣告褫奪公
    權5年; 被告乙○○○有期徒刑6年，褫奪公權4年。被告2人
    共同犯罪所得財物侵占所得公糧稻米 112萬3千5百41公斤，
    應依貪污治罪條例第10條第1項、第2項規定，諭知應予連帶
    追繳，發還被害人行政院農業委員會北區糧食管理處，如全
    部或一部無法追繳時，應追徵其價額，或以其財產抵償之。
據上論斷，應依刑事訴訟法第369條第1項前段、第364條、第299
條第1項前段，貪污治罪條例第2條、第3條、第4條第1項第1款、
第10條第1項、第 2項、第17條、第19條，刑法第11條前段、第2
8條、第56條、第59條、第37條第2項，判決如主文。
本案經檢察官邱美育到庭執行職務。
中　　華　　民　　國　　94　　年　　10　　月　　6 　　日
　　　　　　　　　刑事第十一庭審判長法  官　陳祐輔
                                    法  官  楊炳禎
                                    法  官  陳國文
以上正本證明與原本無異。
如不服本判決，應於收受送達後10日內向本院提出上訴書狀，其
未敘述上訴之理由者並得於提起上訴後10日內向本院補提理由書
（均須按他造當事人之人數附繕本）。
                                    書記官  蔡棟樑
中　　華　　民　　國　　94　　年　　10　　月　　6 　　日
附錄：本案論罪科刑法條全文
貪污治罪條例第四條第一項第一款
有下列行為之一者，處無期徒刑或十年以上有期徒刑，得併科新
台幣一億元以下罰金：
一  竊取或侵占公用或公有器材、財物者。
